---
title: "Analýza nezaměstnanosti <br/> USA <br/> 1976–2023"
author: "Jáchym Škoda | Petr Kotlan"
date: "`r Sys.Date()`"
output: 
  html_document:
    css: "custom_style.css"
    theme: flatly
    toc: true
    toc_depth: 3
    toc_float:
      collapsed: true
---


```{r setup, include=FALSE}
knitr::opts_chunk$set(
  echo = FALSE,
  fig.width = 12,
  height = 6
)
```

```{r knihovny, include=FALSE}
library(fredr)
library(dplyr)
library(ggplot2)
library(TTR)
library(tseries)
library(forecast)
library(gridExtra)
library(plotly)
library(choroplethr)
library(choroplethrMaps)
library(knitr)
library(kableExtra)
options(warn = -1)
```

```{r funkce, include=FALSE}

# Kartogram
create_map <- function(spec_date) {
  values <- subset(dataset, date == spec_date)
  values <- values[, 3]
  map_data <- data.frame(region = tolower(state.name), value = values)
  map_data <- rbind(map_data, c("district of columbia", 5))
  map_data$value <- as.numeric(map_data$value)

  map <- state_choropleth(
    map_data,
    title = paste("Nezaměstnanost ve Spojených státech amerických –", spec_date),
    legend = "",
    num_colors = 7,
    zoom = NULL,
    reference_map = FALSE
  )

  return(map)
}

# Zkratka na jmeno
replace_abbreviations <- function(abbreviation) {
  matching_name <- state.name[state.abb == abbreviation]
  if (length(matching_name) > 0) {
    return(matching_name)
  } else {
    return(abbreviation)
  }
}

### Jednotlive staty – vyvoj v case a porovnani s prumerem USA
us_plots <- function(dataset, avg_data, names) {
  plots <- list()
  for (i in seq_along(state.abb)) {
    df <- dataset |> filter(dataset["series_id"] == state.abb[i])
    g <- ggplot() +
      geom_line(data = avg_data, aes(x = date, y = value, color = "US"), linewidth = 0.65) +
      labs(title = names, color = "") +
      ylab("Nezaměstnanost (%)") +
      xlab("Datum") +
      theme(
        plot.title = element_text(size = rel(1.3), hjust = 0.5),
        legend.title = element_blank(),
        axis.title = element_text(size = rel(1)),
        axis.text = element_text(size = rel(1)),
        legend.text = element_text(size = rel(1)),
        axis.title.x = element_blank(),
        axis.title.y = element_text(size = rel(1))
      ) +
      geom_line(data = df, aes(x = date, y = value, color = state.abb[i]), linewidth = 0.65) +
      scale_color_manual(
        values = c("#91bfec", "#f86d3a"),
        guide = guide_legend(
          title = "",
          override.aes = list(size = 1.5)
        ),
        labels = c("US", state.abb[i])
      ) +
      scale_x_date(date_breaks = "5 years", date_labels = "%Y") +
      theme_classic()
    plots[[i]] <- g
  }

  return(plots)
}

### Vyvoj v case a porovnani s prumerem USA – ocisteno od sezonnosti
deseason <- function(dataset) {
  tseries <- ts(dataset$value, frequency = 12, start = c(1976, 1))
  components <- decompose(tseries)
  clean_tseries <- components$x - components$seasonal
  clean_tseries <- round(clean_tseries, 1)

  new_values <- data.frame(as.numeric(clean_tseries))
  colnames(new_values) <- c("value")

  return(new_values)
}

### Indexova analyza
index_analysis <- function(dataset) {
  # Bazicky index
  bazicky_idx <- function(data) {
    value <- t(data$value)
    b_idx <- c()
    for (i in seq_along(value)) {
      b_idx <- c(b_idx, value[i] / value[1])
    }
    data <- cbind(data, round(100 * b_idx, 2))
    return(data)
  }

  # Retezovy index
  retez_idx <- function(data) {
    value <- t(data$value)
    r_idx <- c()
    for (i in seq_along(value)) {
      if (i == 1) {
        r_idx <- c(r_idx, NA)
      } else {
        r_idx <- c(r_idx, value[i] / value[i - 1])
      }
    }
    data <- cbind(data, round(100 * r_idx, 2))
    return(data)
  }

  # 1. diference
  diference1 <- function(data) {
    value <- t(data$value)
    diff1 <- c()
    for (i in seq_along(value)) {
      if (i == 1) {
        diff1 <- c(diff1, NA)
      } else {
        diff1 <- c(diff1, value[i] - value[i - 1])
      }
    }
    data <- cbind(data, diff1)
    return(data)
  }

  # 2. diference
  diference2 <- function(data) {
    value <- t(data$diff1)
    diff2 <- c()
    for (i in seq_along(value)) {
      if (i == 1 | i == 2) {
        diff2 <- c(diff2, NA)
      } else {
        diff2 <- c(diff2, value[i] - value[i - 1])
      }
    }
    data <- cbind(data, diff2)
    return(data)
  }

  names <- function(data) {
    colnames(data) <- c(
      "date", "series_id", "value", "bazicky_index", "retezovy_index",
      "1_diference", "2_diference"
    )
    return(data)
  }

  idx_dataset <- names(diference2(diference1(retez_idx(bazicky_idx(dataset)))))

  return(idx_dataset)
}

index_plots <- function(dataset, names) {
  plots <- list()
  for (i in seq_along(state.abb)) {
    df <- dataset |> filter(dataset["series_id"] == state.abb[i])
    g <- ggplot() +
      geom_line(
        data = df, aes(x = date, y = bazicky_index, color = "Bazický index"),
        linewidth = 0.65
      ) +
      labs(title = names, color = "") +
      theme(
        plot.title = element_text(size = rel(1.3), hjust = 0.5),
        legend.title = element_blank(),
        axis.title = element_text(size = rel(1)),
        axis.text = element_text(size = rel(1)),
        legend.text = element_text(size = rel(1)),
        axis.title.y = "Řetězový index",
        axis.title.x = "Datum"
      ) +
      geom_line(
        data = df[-1, ], aes(x = date, y = retezovy_index, color = "Řetězový index"),
        linewidth = 0.65
      ) +
      scale_color_manual(
        values = c("#259932", "#e48326"),
        guide = guide_legend(
          title = "",
          override.aes = list(size = 1.5)
        ),
        labels = c("Bazický index", "Řetězový index")
      ) +
      scale_x_date(date_breaks = "5 years", date_labels = "%Y") +
      theme_classic()
    plots[[i]] <- g
  }

  return(plots)
}
```


```{r grafy, include=FALSE}

readRenviron(".env")
api_key <- Sys.getenv("FRED_API_KEY")
fredr_set_key(api_key)

### Spojene staty – USA prumer
usur <- fredr("UNRATENSA")[-1:-336, 1:3] # od roku 1976



### Jednotlive staty

dataset <- data.frame()
for (state in state.abb) {
  dataset <- rbind(dataset, fredr(paste0(state, "URN"))[, 1:3])
}

dataset$series_id <- gsub("urn", "", dataset$series_id, ignore.case = TRUE)
dataset <- na.omit(dataset)



### Kartogram

dates <- c("1976-01-01", "2000-01-01", "2020-04-01", "2023-03-01")

maps <- list()
for (date in dates) {
  maps[[date]] <- create_map(date)
}



### Vyvoj v case a porovnani s prumerem USA – ocisteno od sezonnosti

split_levels <- factor(dataset$series_id, levels = unique(dataset$series_id))
states_sep <- split(dataset, split_levels)
values_ns <- c()
for (state in states_sep) {
  values_ns <- rbind(values_ns, deseason(state))
}

dataset_ns <- cbind(dataset[, 1:2], values_ns)
usur_ns <- cbind(usur[, 1:2], deseason(usur))


states_sep_ns <- split(dataset_ns, dataset_ns$series_id)
dataset_ns_idx <- c()
for (state in states_sep) {
  dataset_ns_idx <- rbind(dataset_ns_idx, index_analysis(state))
}



### Grafy

names_og <- "Nezaměstnanost"
names_ns <- "Nezaměstnanost – očištěno od sezónnosti"
names_idx <- "Nezaměstnanost – indexová analýza"

map_plots <- maps
complete_plots <- us_plots(dataset, usur, names_og)
ns_plots <- us_plots(dataset_ns, usur_ns, names_ns)
idx_plots <- index_plots(dataset_ns_idx, names_idx)
```

<br>

## USA souhrn

<p style="padding-left: 10px; padding-right: 10px;">
  V průběhu roku dochází k výkyvům v počtu pracovních sil, míře zaměstnanosti a nezaměstnanosti a dalších ukazatelích aktivity na trhu práce v důsledku sezónních jevů, jako jsou změny počasí, sklizně, významné svátky a začátek/konec školního roku.
Vzhledem k tomu, že tyto sezónní události se každý rok opakují víceméně pravidelně, lze jejich vliv na statistické trendy eliminovat sezónní úpravou statistik v jednotlivých měsících. Tyto sezónní úpravy usnadňují pozorování cyklických, základních trendů a dalších nesezónních pohybů v řadách.
</p>

### Kartogramy nezaměstnanosti
```{r kartogramy, results='asis'}
for (map in map_plots) {
  cat("<br><br>")
  print(map)
  cat("<br><br>")
}
```

<br>

### Autokorelace

```{r autocor, results='asis', echo=FALSE}

ts_data <- usur$value

lags <- c(6, 12, 24)
acf_results <- lapply(lags, function(lag) {
  acf_result <- acf(ts_data, lag.max = lag, plot = FALSE)
  acf_data <- data.frame(lag = acf_result$lag, acf = acf_result$acf)
  return(acf_data)
})


for (i in 1:length(lags)) {
  g <- ggplot(acf_results[[i]], aes(x = lag, y = acf)) +
    geom_bar(stat = "identity", fill = "skyblue") +
    labs(title = paste("Autokorelace -", lags[i], ifelse(lags[i] == 1, "rok", "měsíců"))) +
    labs(x = "Perioda", y = "Autokorelační koeficient") +
    theme_classic()
  plot(g)
}


```

<br>

### Dekompozice

```{r decomposition, results='asis', echo=FALSE, warning=FALSE, message=FALSE}

decomposition <- decompose(ts(usur$value, frequency = 12))

decomposition_df <- data.frame(
  Date = usur$date,
  Trend = decomposition$trend,
  Seasonal = decomposition$seasonal,
  Random = decomposition$random
)

plots <- list(
  ggplot(usur, aes(date, value)) +
    geom_line(color = "black") +
    labs(title = "Původní časová řada", y = "Nezaměstnanost (%)", x="Datum") +
    theme_classic(),

  ggplot(decomposition_df, aes(Date, Trend)) +
    geom_line(color = "blue") +
    labs(title = "Trend", y = "Nezaměstnanost (%)", x="Datum") +
    theme_classic(),

  ggplot(decomposition_df, aes(Date, Seasonal)) +
    geom_line(color = "red") +
    labs(title = "Sezónní složka", y = "Nezaměstnanost (%)", x="Datum") +
    theme_classic(),

  ggplot(decomposition_df, aes(Date, Random)) +
    geom_line(color = "green") +
    labs(title = "Náhodná složka", y = "Nezaměstnanost (%)") +
    theme_classic()
)

grid.arrange(grobs = plots, ncol = 2)


```

<br>

### ARIMA

``` {r arima, results='asis'}

arima_model <- auto.arima(usur$value)


forecast_values <- forecast(arima_model, h = 12, level = c(99.5))

plot(forecast_values, col = "#055069", xlab = "Čas", main="")

```

<br>

### Porovnání mužů a žen

```{r comparison, results='asis'}

women <- fredr("LNS14000002")
men <- fredr("LNS14000001")

start_date <- as.Date("1976-01-01")
end_date <- as.Date("2023-12-31")

women <- subset(women, date >= start_date & date <= end_date)
men <- subset(men, date >= start_date & date <= end_date)

ggplot() +
    geom_line(data = women, aes(x = date, y = value, color = "Ž"), size = 1.5) +
    geom_line(data = men, aes(x = date, y = value, color = "M"), size = 1.5) +
    labs(
        x = "Rok",
        y = "Nezaměstnanost (%)"
    ) +
    theme_classic()
```

<hr class="solid" style="color: #2c3e50; height: 3px;">
<br>

## Vývoj nezaměstnanosti v jednotlivých státech

### Recese na počátku 80. let (1981-1982)

Na konci roku 1982 dosáhla nezaměstnanost vrcholu kolem **10,8 %**.

```{r 1982, results='asis'}

dataset$series_id <- sapply(dataset$series_id, replace_abbreviations)

df_1982 <- dataset[dataset$date >= as.Date("1982-01-01") & dataset$date <= as.Date("1982-12-31"), ]


max_values_1982 <- df_1982 %>%
    group_by(series_id) %>%
    summarise(max_value = max(value, na.rm = TRUE))

max_values_1982_sorted <- max_values_1982 %>%
    arrange(desc(max_value))

max_values_1982_sorted <- max_values_1982_sorted %>%
  mutate(series_id = replace_abbreviations(series_id))

colnames(max_values_1982_sorted) <- c("Stát", "Nezamněstnanost (%)")

kable(head(max_values_1982_sorted), align = "cc") %>% kable_styling()


```

Mnoho států, zejména těch, které jsou silně závislé na zpracovatelském a těžkém průmyslu, bylo výrazně postiženo. Státy jako **Západní Virginie (18,1 %)**, **Michigan (16,8 %)** a **Alabama (14,8 %)** zaznamenaly obzvláště vysokou míru nezaměstnanosti.

### Finanční krize a velká recese (2008-2009)

V říjnu 2009 dosáhla nezaměstnanost přibližně **10 %**.

```{r 2009, results='asis'}

df_2008 <- dataset[dataset$date >= as.Date("2009-01-01") & dataset$date <= as.Date("2009-12-31"), ]


max_values_2008 <- df_2008 %>%
    group_by(series_id) %>%
    summarise(max_value = max(value, na.rm = TRUE))

max_values_2008_sorted <- max_values_2008 %>%
    arrange(desc(max_value))

colnames(max_values_2008_sorted) <- c("Stát", "Nezamněstnanost (%)")


kable(head(max_values_2008_sorted), align = "cc") %>% kable_styling()


```
Mezi nejvíce postižené státy patřily **Michigan (14,6 %)**, **Nevada (13 %)** a **Oregon (12,3 %)**. Zejména kvůli závislosti na cestovním ruchu a stavebnictví.


### Pandemie COVID-19 (2020)

V dubnu 2020 dosáhla nezaměstnanost téměř **15 %**.

```{r 2020, results='asis'}

df_2020 <- dataset[dataset$date >= as.Date("2020-01-01") & dataset$date <= as.Date("2020-12-31"), ]

max_values_2020 <- df_2020 %>%
    group_by(series_id) %>%
    summarise(max_value = max(value, na.rm = TRUE))

max_values_2020_sorted <- max_values_2020 %>%
    arrange(desc(max_value))

colnames(max_values_2020_sorted) <- c("Stát", "Nezamněstnanost (%)")


kable(head(max_values_2020_sorted), align = "cc") %>% kable_styling()


```

Pandemie zasáhla všechny státy, ale státy s velkým cestovním ruchem a pohostinstvím, jako je **Nevada (30,6 %)**, **Michigan (22,6 %)** a **Hawaii (14,1 %)**, byly obzvláště postiženy. 

<br>

```{r plots, results='asis'}
for (i in seq_along(complete_plots)) {
  cat("<br><br>")
  header <- paste("<h3>", state.name[i], "</h3>")
  cat(header)
  grid.arrange(complete_plots[[i]], ns_plots[[i]], idx_plots[[i]], ncol = 2)
  cat("<br><br>")
}
```
